【裁判字號】    90,上訴,449
【裁判日期】    900627
【裁判案由】    殺人未遂等
【裁判全文】
臺灣高等法院高雄分院刑事判決                      九十年度上訴字第四四九號
      上  訴  人
      即  被  告  丙○○
      右四人共同
右上訴人因殺人未遂等案件，不服臺灣高雄地方法院八十九年度訴字第一七五一號中
華民國九十年二月十六日第一審判決（起訴案號：臺灣高雄地方法院檢察署八十八年
度偵字第一五九五三號），提起上訴，本院判決如左：
      主      文
上訴駁回。
戊○○、庚○○均緩刑貳年。
      事      實
一、丙○○為戊○○之前妻，仍同居一處，庚○○及己○○為其等所生之兒子，而丙○○患有慢性精神分裂症，為精神耗弱之人。於民國八十八年五月三十日下午五
    時三十分許，丙○○與其子庚○○自外返回高雄市○○區○○街七十巷十二號四
    樓之住處，於上址十號之一樓與二樓樓梯間，遇到正欲下樓外出之鄰居甲○○及
    其媳婦，因丙○○平時即與鄰居相處不甚融洽，鄰居對其有戒心，丙○○竟因細
    故與甲○○在該樓梯間發生爭執，孔方琴遂基於普通傷害之犯意，出手毆打甲○○，並以口咬甲○○之手部，復手持玻璃製之利器劃割甲○○之左手，甲○○則
    將丙○○推開（甲○○傷害部分業據檢察官不起訴處分，並經告訴人再議駁回確
    定）。而戊○○在上址住處屋內聽聞丙○○呼喊：「戊○○救我！」之聲音立即
    跑到樓梯間，見丙○○與甲○○扭打在一起，即與丙○○及在場之庚○○，三人
    共同基於傷害之犯意，出手毆打甲○○，致甲○○因而受有「左上臂一公分裂傷
    、左前臂六公分長裂傷、右肘四×五公分瘀傷、臉部二公分裂傷」等傷害。其間
    正在上址三樓關門的乙○○聽到其父甲○○與丙○○爭吵聲，立即下樓查看，見
    丙○○與其父甲○○扭打在一起，即拉開丙○○與其父甲○○（乙○○傷害部分
    亦據檢察官不起訴處分，並經告訴人再議駁回確定），丙○○復承上傷害之故意
    ，持前開玻璃製之利器劃割乙○○之頸部，因而造成乙○○受有「左頸部長十四
    公分，深０‧三公分割裂傷、右上肢挫裂傷三×０‧三公分」之傷害。嗣約二十
    分鐘後，某報記者葛祐豪聞訊立即趕赴現場，欲就前開情形加以採訪報導，見警
    方將丙○○帶下樓，即取出柯達ＤＣ二六０數位相機欲拍照，丙○○見狀便衝去
    欲搶該相機，然為葛祐豪所閃躲，而己○○基於毀損之犯意，趁機自葛祐豪手中
    搶走相機，並用力將該相機摔在地下，致相機機身撕裂，鏡頭全毀，足以生損害
    於葛祐豪。
二、案經被害人甲○○、乙○○、葛祐豪訴由高雄市政府警察局鼓山分局報請台灣高
    雄地方法院檢察署檢察官偵查起訴。
      理      由
一、訊據上訴人即被告丙○○、戊○○及庚○○等固均坦認有於右揭時、地與告訴人
    甲○○及乙○○發生衝突，惟均矢口否認有何上揭傷害犯行，被告丙○○辯稱：
    我當時係被甲○○及乙○○二人毆打，由甲○○勒住我的脖子，我當時並無持任
    何之利器，且我與甲○○及乙○○並不認識，何來之殺人動機及犯意等語。被告
    戊○○辯稱：我係在屋內聽到丙○○喊叫：「戊○○，救命啊！」，即跑出去查
    看，見甲○○勒住丙○○的脖子很緊，我趕快將甲○○的手扳開後，即將丙○○
    帶往住處，並無出手毆打甲○○等語。被告庚○○則辯稱：當時我係陪母親丙○○去外散步後返回住處，伊走前面，母親則走後面，我聽到好幾個男人在喊打，
    即回頭看母親之情形，見母親為甲○○勒住脖子，後母親為甲○○及乙○○二人
    毆打，我有勸架，但並無出手打任何人等語。而被告己○○亦矢口否認有何毀損
    之犯行，辯稱：我有看到一位精神異常的人拿照相機晃來晃去的，且持相機欲打
    我母親丙○○，我即以手將相機撥開而已，有無掉到地上，我不知道等語。
二、經查：
（一）右揭事實，業據證人即告訴人甲○○、乙○○於警訊、偵查及原審中，及證人
      即告訴人葛祐豪於警訊及偵查中指述甚詳。證人即告訴人甲○○於警訊時證稱
      ：「當時我全家正欲外出赴喜宴，我與媳婦及孫子先走，乙○○留在後關門，
      至一、二樓樓梯間遇到丙○○及其子庚○○，丙○○突向我媳婦吐口水，我見
      狀即問丙○○在做什麼，丙○○則回說怎麼樣，就衝來打我，後我為戊○○及
      庚○○拉住手，並為二人毆打，我掙脫後，丙○○便拉我手，並以口咬我手部
      ，丙○○復持玻璃製之利器割傷我，而我則將丙○○推開。」等語（見警訊卷
      第七頁正、反面）。證人即告訴人乙○○於偵查中證述：我因在鎖門，為最後
      一個出門，當時聽到一樓大門發出很大之關門聲，並聽聞我父親甲○○與丙○○之爭吵聲，我即下樓查看，見我父親與丙○○互推、拉扯，我本欲勸阻分開
      他們，而為丙○○手持不詳之利器割我脖子，本以為丙○○係持刀子類之東西
      ，後因我父親為丙○○所傷之左臉頰，取出玻璃碎塊，始知丙○○應持玻璃製
      之利器；後戊○○由樓上衝至現場，我見戊○○打我父親，且庚○○亦有出手
      毆打我父親。當時因在窄狹之樓梯間發生衝突，場面很混亂，我僅確定脖子之
      傷為丙○○所為，其餘之傷並不知係何人所打等情（見偵查卷第一一四頁背面
      、第一一五頁）。證人即告訴人葛祐豪於警訊時證陳：我在報社接獲民眾電話
      ，說上址有位精神病女子傷害鄰居，而該名女子平日有亂潑水、丟石頭之行為
      ，附近住戶不堪其擾，我即過去欲採訪報導，約於該日下午五時五十分許，我
      到達現場，剛好見警察正將該女子帶下來，我即取出相機，而該名女子便衝來
      欲搶我相機，為我閃躲，閃過後即為該女子之兒子己○○由另一方向將伊相機
      搶過去，並大力將該相機摔在地上，造成相機機身撕裂、鏡頭全毀，已無法修
      復等語（見警訊卷第十四頁正、反面）。並據證人即在場目擊之鄰居周偉揮於
      警訊及偵查、原審中證述：我於八十八年五月三十日下午，在我家門口聽到樓
      下有爭吵聲，即前去觀看，見甲○○及乙○○已受傷流血，而我並無看到係何
      人將葛祐豪之相機摔到地上，但當時葛祐豪與另一人在爭吵，那人是丙○○的
      小孩，後我有看到葛祐豪從地上撿起他的相機，應該是己○○等語（見警訊卷
      第十六頁正、反面、偵查卷第三十頁正、反面、第三十一頁、原審卷第三十三
      頁背面、第三十四頁）此外，復有告訴人甲○○之驗傷診斷書二紙、告訴人乙○○之診斷證明書乙紙及毀損之相機照片二張等附卷可稽。
（二）本件案發地點係被告與告訴人住處一樓至二樓轉角之樓梯間，範圍甚為狹窄，
      有本院九十年五月二十五日之勘驗筆錄及所拍攝之照片八幀在卷可憑，因此在
      這狹窄之空間，被告告丙○○、戊○○及庚○○三人與告訴人甲○○、乙○○
      扭打在一起，其場面之混亂可想而知，參以告訴人甲○○因而受有：左上臂一
      公分裂傷、左前臂六公分長裂傷、右肘四×五公分瘀傷、臉部二公分裂傷，且
      其上衣因此血跡斑斑；告訴人乙○○亦因此受有：左頸部長十四公分，深０‧
      三公分割裂傷、右上肢挫裂傷三×０‧三公分之傷害，其胸前亦是沾滿血跡，
      均有照片復於偵查卷可稽，經核上開證詞及證物可知，於右揭時、地，告訴人
      甲○○所受之如上傷害，確為被告丙○○、戊○○及庚○○所為，而告訴人乙○○所受之前述傷害，確為被告丙○○所致，且告訴人葛祐豪持有之相機，亦
      係為被告己○○所毀壞之事實，已堪認定。又觀之告訴人甲○○所提之八十八
      年七月十四日三民建國綜合醫院所出具之診斷證明書中，載明甲○○左頰傷口
      留有碎塊玻璃，而此傷害係為被告丙○○所為，已如前述；準此，被告丙○○
      應係持玻璃製之器物割傷甲○○及乙○○，否則不可能造成如此嚴重之傷勢，
      其辯稱未攜帶任何器物，顯不足採。至證人即告訴人甲○○於偵查中雖證稱：
      後來戊○○不知道用何物割我臉等語，惟觀之證人即告訴人甲○○於警訊及偵
      查、原審中之證述，均大致相符，參酌證人甲○○年事已高，尚難據此即認證
      人甲○○之證詞有瑕疪，而遽為認定被告等有利之證據，附此說明
（三）告訴人甲○○與其媳婦丁○○就被告丙○○究竟向何人吐口水？以及告訴人甲○○何時知悉孔方琴向彼等吐口水之事？告訴人甲○○與證人即其媳婦丁○○
      於本院九十年五月九日訊問中所述不符，然告訴人甲○○（民國十四年三月二
      十四日出生）年事已高，記憶及表達非如一般常人，是尚難據此即認甲○○之
      證詞有瑕疪而不採，因此本案究竟因何事而發生毆打，雖各說各話，但因被告
      丙○○與告訴人甲○○平日即有心結，因此在此窄狹之樓梯間相遇，又因細故
      而起爭執，進而發生毆打之事，尚不得以告訴人甲○○與證人丁○○就被告丙○○究竟向何人吐口水所述不符，而否定本件係因被告丙○○所引起的，而為
      被告等有利之認定，併此敘明。
（四）綜上所述，足見被告等所辯上情，應均係事後卸責之詞，不足採信。本件事證
      明確，被告等上開犯行，均堪認定。
（五）按傷害罪與殺人罪之區別，應以行為人有無殺意為斷，被害人受傷之多寡，及
      是否為致命部位，有時雖可藉為認定有無殺意之心證，究不能據為絕對標準（
      最高法院十八年上字第一三０九號判例參照）。是如加害人無殺人之意思，縱
      加害人所持用以攻擊者為足以致人於死之兇器，或被害人受傷部位為人體之要
      害處，仍不能論以殺人刑責。經查：按頸部為人體之重要部位，以利器劃割頸
      部，確有致命之可能，然被告之行為究應構成傷害罪或殺人未遂罪，自應以被
      告行為時之犯意定之。復被害人受傷之程度、被告下手之部位是否致命，固為
      判定被告是否具有殺人故意之部分因素，但被告與被害人平日之情誼、被告下
      手之輕重、被害人傷痕之多寡、被告事後之反應等，亦為應一併加以考量者。
      本件被告丙○○雖持玻璃製利器劃割告訴人乙○○頸部，造成告訴人因而受有
      如上之傷害，然被告丙○○與被害人乙○○雖係同棟大樓之鄰居，惟素不往來
      ，亦無嫌怨，業據被告丙○○與被害人乙○○陳稱在卷，被告丙○○係因突發
      上開衝突，而為本件犯行，衡情被告應無僅為此而起意殺人之理。又參以本件
      案發時，現場有五人在窄狹之樓梯間發生衝突，相互拉扯、毆打，在此混亂之
      情形，被告丙○○雖手持利器攻擊告訴人乙○○，亦可能係因在此混亂、推擠
      之局面中，而割傷告訴人乙○○之頸部；且被告丙○○所持之玻璃製利器，告
      訴人甲○○及乙○○當場均未看見，而係於事後發現受傷流血，並經醫師診斷
      ，始知被告丙○○確持有玻璃製之利器，亦未經警扣案，並參以告訴人乙○○
      因此利器所受傷害之深度０‧三公分，顯見被告丙○○所持之玻璃製利器，係
      體積細微之利器。復從告訴人乙○○因此利器所受割裂傷之長十四公分、深度
      ０‧三公分觀之，告訴人所受傷害之傷勢自客觀上觀之，足見被告係以劃割之
      方式傷害告訴人乙○○，其下手用力非猛，且被告丙○○於告訴人乙○○受傷
      後，亦未再持以為進一步之攻擊行為。綜核上開情節以觀，被告丙○○應無殺
      害告訴人乙○○之犯意，應屬無訛。從而，尚不得僅因告訴人之受傷部位屬身
      體重要且可能致命部位，遽認被告有殺人之犯意。是被告丙○○辯稱：我無殺
      人之動機及犯意等語，尚非無稽，堪予採信。
（六）被告丙○○經原審送請國軍高雄總醫院精神鑑定之結果，認為：「孔員之臨床
      診斷為慢性精神分裂症。孔員於二十九歲時即有精神異常現象，三十八歲開始
      於精神科就醫，症狀皆為懷疑鄰居要害她，且有言詞或肢體暴力行為，孔員因
      長期精神病導致其對外界事務的理解，判斷能力減退，惟案發當時孔員未因精
      神症狀（如幻聽或妄想）而完全喪失心神控制的能力，故判定孔員在犯案時有
      達精神耗弱的狀態。」有該醫院八十九年十二月二十九日（八九）濟世二字第
      八一九八號函及所附之精神鑑定報告乙份在原審卷第五十三頁至第五十六頁足
      憑。準此，被告於行為當時確係屬精神耗弱之狀態無疑。
三、核被告丙○○、戊○○及庚○○所為，均係犯刑法第二百七十七條第一項之普通
    傷害罪；而被告己○○所為，係犯刑法第三百五十四條之毀損罪。公訴人認被告
    丙○○所為係犯刑法第二百七十一條第二項、第一項之殺人未遂罪，容有未洽，
    惟起訴事實與本件認定之傷害罪之社會基本事實相同，本院自得變更起訴法條後
    加以審判。被告丙○○、戊○○及庚○○等三人，就傷害告訴人甲○○之犯行彼
    此間，互有犯意聯絡及行為分擔，均為共同正犯。而被告丙○○先後之傷害犯行
    ，時間緊接，方法相同，觸犯構成要件相同之罪名，顯係基於概括犯意反覆為之
    ，為連續犯，依刑法第五十六條規定，論以一罪，並依法加重其刑。另被告丙○○於行為時係精神耗弱之人，依刑法第十九條第二項規定，減輕其刑，並依法先
    加後減之。
四、原審以被告丙○○、戊○○、庚○○及己○○等罪證明確，因予適用刑事訴訟法
    第三百條，刑法第二十八條、第五十六條、第二百七十七條第一項、第三百五十
    四條、第十九條第二項、第四十一條第一項，罰金罰鍰提高標準條例第一條前段
    、第二條之規定，並審酌被告等並無犯罪前科，品行非劣，惟本件係因被告丙○○突所引發，並進而傷害告訴人等，且持利器致使告訴人等受有如上之傷害，被
    告戊○○及庚○○等見丙○○與人發生爭執，卻不思勸阻，並傷害他人，惟其等
    犯罪情節尚屬輕微，被告己○○損壞他人物品之價值，被告等犯罪動機、目的、
    手段、所生之危害，及犯後均未坦承犯行等一切情狀，分別量處被告丙○○有期
    徒刑六月、戊○○、庚○○各處拘役四十日、己○○拘役二十日，並均諭知如易
    科罰金之折算標準，認事用法核無違誤，所處之刑亦屬適當。被告等四人上訴意
    旨，仍執前詞，否認犯罪，指摘原判決不當，均無理由，應予駁回。但查被告戊○○、庚○○均未曾受有期徒刑以上刑之宣告，有卷內前科表可查，經此偵、審
    程序教訓，均應知所警惕，諒均無再犯之虞，本院認所宣告之刑，均以暫不執行
    為適當，均併諭知緩刑二年，以勵自新。又按刑法第四十一條於民國九十年一月
    四日修正，同年月十日經總統公布施行，修正後刑法第四十一條第一項規定：「
    犯最重本刑為五年以下有期徒刑以下之刑之罪，而受六個月以下有期徒刑或拘役
    之宣告，因身體、教育、職業、家庭之關係或其他正當事由，執行顯有困難者，
    得以一元以上三元以下折算一日，易科罰金。但確因不執行所宣告之刑，難收矯
    正之效，或難以維持法秩序者，不在此限。」。本件被告所犯傷害罪、毀損罪，
    最重本刑為三年、二年以下有期徒刑，在上開條文修正前即屬得易科罰金之案件
    ，不因該條文之修正而影響被告得易科罰金之權益及折算標準，自無撤銷原判決
    之必要，附此敘明。
據上論斷，應依刑事訴訟法第三百六十八條，刑法第七十四條第一款，判決如主文。
本案經檢察官陳惠珠到庭執行職務。
中      華      民      國      九十    年      六      月    二十七    日
                              臺灣高等法院高雄分院刑事第七庭
                                  審判長法官  王光照
                                        法官  黃憲文
                                        法官  黃壽燕
右正本證明與原本無異。
被告不得上訴。
檢察官對於被告丙○○部分如不服本判決，應於判決送達後十日內向本院提出上訴狀
，其未述理由者並應於提出上訴狀後十日內向本院補提理由書（應附繕本)。
                                      書記官  蘇恒仁
中      華      民      國      九十    年      六      月    二十八    日
附錄本判決論罪科刑法條：
刑法第二百七十七條第一項：
  傷害人之身體或健康者，處三年以下有期徒刑、拘役或一千元以下罰金。
刑法第三百五十四條：
  毀棄、損壞前二條以外之他人之物或致令不堪用，足以生損害於公眾或他人者，處
  二年以下有期徒刑、拘役或五百元以下罰金。
                                                              Ａ


司法院資訊處製作；財團法人民間司法改革基金會備份。
